【裁判字號】    95,台上,7334
【裁判日期】    951229
【裁判案由】    違反毒品危害防制條例
【裁判全文】
最高法院刑事判決            九十五年度台上字第七三三四號
上  訴  人  甲○○
選任辯護人  熊梓濱律師
上  訴  人  乙○○
選任辯護人  陳逸華律師
            蔡鎮隆律師
上列上訴人等因違反毒品危害防制條例案件，不服台灣高等法院
台中分院中華民國九十五年九月二十一日第二審判決（九十五年
度上重訴字第一０號，起訴案號：台灣台中地方法院檢察署九十
四年度偵字第一二七六四號），提起上訴，本院判決如下：
    主  文
原判決關於甲○○販賣第一級毒品及乙○○幫助販賣第一級毒品
部分撤銷，發回台灣高等法院台中分院。
    理  由
本件原判決認定上訴人甲○○意圖營利基於販賣第一級毒品海洛
因之概括犯意，自民國九十四年四月間起，先後單獨或與不詳姓
名之成年男子，或與綽號「阿安」之成年男子共同為下列販賣第
一級毒品海洛因之犯行：(一)、馬台明先以其所使用之00000
00000號之行動電話與甲○○所使用0000000000
號行動電話聯絡，約定交易海洛因之時、地後，於九十四年六月
二十九日中午在台中縣大里市大里橋附近之肯德基店（第一次）
，由馬台明向與甲○○有犯意聯絡之不詳姓名成年男子，購買新
台幣（下同）三千元之海洛因一包（確切重量不詳，約毛重０點
六九公克）。甲○○又以同方式於同年七月一日中午、同月十八
日十四時許在台中市日新戲院前二次（第二、三次）；於同年七
月二十八日十九時許，在台中縣大里市肯德基店附近之銀行前（
第四次）、同年七月三十一日或八月一日某時，在台中縣大里橋
附近之肯德基店（第五次），每次各販賣價值三千元之海洛因一
包（確切重量不詳，約毛重０點六九公克）予馬台明（共販賣海
洛因五次予馬台明）。(二)、郭福興以0000000000號手
機與甲○○使用之0000000000號手機聯絡後，由甲○
○於九十四年七月十四日十二時許，在台中縣大里市某公園，將
價值二千元之海洛因一包（確切重量不詳，毛重約０點四六公克
）放置於約定地點後，再由郭福興至約定地點拿取海洛因並放置
現金之方式，販賣海洛因予郭福興一次。(三)、自九十四年四、五
月間起至同年七月間止，在台中縣太平市○○路○段三五巷五七
號十一樓王進福住處樓下，每次以八千元之價格販賣海洛因半錢
（即一點八七五公克）予王進福，先後共販賣海洛因予王進福六
次。(四)、楊振興先撥打甲○○使用之0000000000號手
機稱：「舊桑（日語發音），我要向你借二千」等語，意即購買
海洛因二千元，甲○○即於九十四年七月間起至七月底、八月初
止，均在大里市中國信託銀行旁邊的巷子口，每次以二千元之代
價售予海洛因一小包（確切重量不詳，毛重約０點四六公克）予
楊振興，先後共約二次。(五)、甲○○與綽號「阿安」之成年男子
基於概括犯意聯絡，經李漢忠以0000000000號手機與
甲○○使用之0000000000號手機聯繫交易後，由甲○
○親自或由「阿安」到場，自九十四年四月起至七月初止，在大
里市○○路中國信託銀行前、大里市○○路等地，每次出售價值
二千元之海洛因一小包（確切重量不詳，毛重約０點四六公克）
予李漢忠，先後約三十次。另上訴人乙○○則基於幫助甲○○販
賣第一級毒品海洛因之犯意，於九十四年七月間幫助甲○○寄存
販賣海洛因之金錢，及交付購買海洛因之金錢，暨於甲○○不在
時為其保管販賣之海洛因毒品。嗣於九十四年八月四日二十時許
，為警在甲○○、乙○○之台中市○○街二十一號八樓居處搜索
，扣得甲○○所有供施用海洛因所用之注射針筒四支、吸管杓五
支及含海洛因殘渣之包裝袋三個，甲○○所有供施用甲基安非他
命所用之吸食器四組（甲○○施用毒品部分，另案審結）；另在
上址及甲○○租用之車牌號碼三－七九七五號自用小客車上扣得
甲○○所有供販賣所用之第一級毒品海洛因十七包毛重六十九點
八八公克（驗餘淨重五十六點九三公克，包裝重十點一三公克）
、第一級毒品海洛因二十四包毛重四十五點九三公克（驗餘淨重
三十九點七五公克，包裝重六點一三公克）、第二級毒品甲基安
非他命毛重四十一點七一公克、第二級毒品甲基安非他命毛重十
八點四七公克及其持有之第二級毒品大麻二包（毛重０點九一公
克，驗餘淨重０點五四公克，包裝重０點三四公克）、電子磅秤
一個、電動研磨機一臺、夾鏈袋一批、甲○○所有之00000
00000、0000000000號行動電話二具、牙刷一支
、乙○○所有之0000000000、0000000000
號行動電話二具、甲○○所有之現金十六萬五千九百元（甲○○
被訴販賣第二級毒品部分經原審判決無罪確定）等情。因而撤銷
第一審關於論處甲○○販賣第一級毒品罪刑及諭知乙○○無罪部
分之判決，改判論處甲○○共同連續販賣第一級毒品（累犯）；
論處乙○○幫助連續販賣第一級毒品等罪刑，固非無見。
惟查：(一)、有罪之判決書，對被告有利之證據不採納者，應說明
其理由，為刑事訴訟法第三百十條第二款所明定。故有罪判決書
對於被告有利之證據，如不加採納，必須說明其不予採納之理由
，否則即難謂無判決不備理由之違誤。是事實審法院應於審判期
日就被告否認犯罪所為有利之辯解事項與證據，依法予以調查，
而於有罪判決理由內詳加論列，否則率行判決，即屬於法有違。
上訴人甲○○於原審辯稱證人郭福星、王進福、李漢忠於警訊及
檢察官偵查中雖曾證稱伊有販賣海洛因之情事，然嗣後郭福星證
稱其因當時（警、偵訊時）沒有上過法庭，訊問時會緊張，伊當
時會緊張，不知自己當時在說什麼等語；證人王進福證稱：「（
偵訊）筆錄我沒有看過，當時我沒有戴眼鏡，我看不清楚」等語
；證人李漢忠證稱：「於台中監獄製作警詢筆錄時，戒護人員不
在身邊，是二位警察問我，就要我簽一簽，並說檢察官問我，就
叫我說得跟筆錄所述一樣」、「（偵訊筆錄）我是跟檢察官說照
警訊筆錄講的。檢察官是問阿安」等語。如果屬實，則上開證人
於警訊或檢察官偵查時之陳述即不具任意性，不得採為其論罪之
證據（原審卷第一八六頁）。實情如何？原審未先詳加調查釐清
，論述明白，遽採其等於警、偵訊時之陳述，為甲○○論罪之依
據，尚嫌速斷，並有理由不備之可議。(二)、原判決理由二之(七)謂
證人紀翰學證稱：「……九十四年八月四日我有去執行搜索，在
場除甲○○外還有乙○○……我在乙○○身上找出二支行動電話
，0000000000這支我比較有印象，另外一支忘記了，現場沒有扣
到0000000000電話，在現場我有試撥（該門號行動電話），有其
他人接，警訊時我之所以問0000000000之女子為何人，因為這支
電話的申租人不是乙○○，不確定是否由她持有。」等語。如果
無訛，乙○○辯稱未持有該支行動電話；甲○○亦稱該支行動電
話是小如的等語，是否全無可採，非不可向電信公司查明承租人
後予以調查釐清，原審未予究明，遽認該支電話係乙○○所持用
，而以該行動電話之通聯紀錄為乙○○不利認定之依據，其審理
亦有未盡。(三)、原判決認定乙○○基於幫助甲○○販賣第一級毒
品海洛因之犯意，於九十四年七月間幫助甲○○寄存販賣海洛因
之金錢及交付購買海洛因之金錢暨於甲○○不在時為其保管販賣
之海洛因毒品，而論以幫助販賣第一級毒品罪刑。惟未明憑以
認定乙○○於甲○○不在時，為甲○○保管販賣用第一級毒品海
洛因所憑之依據及理由，有理由欠備之違法。又刑法上所謂幫助
犯，係指於他人實行犯罪之前或犯罪之際，予以助力，使之易於
實行或完成犯罪行為之謂，故以「事先幫助」及「事中幫助」為
限，若於他人犯罪完成後，予以助力，即學說上所謂「事後幫助
」，除法律別有處罰規定（如贓物罪）外，不成立幫助犯。原判
決認定乙○○幫助甲○○寄存販賣海洛因之金錢一節，是否指寄
存甲○○販賣第一級海洛因所得之金錢？若然，僅屬「事後幫助
」之範疇，能否論以販賣第一級毒品之幫助犯，尚待釐清。又原
判決理由二之(七)謂乙○○為甲○○保管購買毒品販賣之現款，並
將六十五萬元交予甲○○補貨（購買海洛因）云云，但該次甲○
○究竟於何時地販入第一級毒品海洛因？若未販入海洛因，能否
謂對甲○○販賣第一級毒品之實行或完成，有給予助力，而論以
幫助販賣第一級毒品罪刑，亦非無疑。實情如何？原審未予釐清
，而於判決內論述明白，自不足為適用法律，論以販賣第一級毒
品幫助犯之依據，並有審理未盡之可議。甲○○、乙○○上訴意
旨分別指摘原判決關於此部分不當，尚非全無理由，應認原判決
關於此部分有撤銷發回更審之原因。
據上論結，應依刑事訴訟法第三百九十七條、第四百零一條，判
決如主文。
中    華    民    國  九十五  年   十二   月  二十九  日
                      最高法院刑事第九庭
                          審判長法官  陳  正  庸
                                法官  賴  忠  星
                                法官  王  居  財
                                法官  林  開  任
                                法官  林  立  華
      本件正本證明與原本無異
                                      書  記  官
中    華    民    國  九十六  年    一    月    五    日
                                                    ｍ


司法院資訊處製作；財團法人民間司法改革基金會備份。
